臺灣新竹地方法院刑事判決　　　　　　　　　　　　　　九十年度訴字第一五六號
　　公　訴　人　臺灣新竹地方法院檢察署檢察官
　　被　　　告　乙○○
　　　　　　　　甲○○○
　　　　　　　　丙○○原名陳.
右列被告因偽造文書案件，經檢察官提起公訴（八十八年度偵字第八七二九號、九十
年度偵字第一三四○號），本院判決如左：
    主  文
乙○○、甲○○○、丙○○共同連續行使偽造私文書，足以生損害於他人，各處有期
徒刑肆月，如易科罰金，以參佰元折算壹日，均緩刑參年。偽造之新竹區中小企業銀
行竹蓮分行民國八十八年九月十七日提款單上「陳素玲」署押壹枚，沒收。
    事  實
一、乙○○、甲○○○係陳素玲之父母，丙○○（原名陳素琴，於民國九十一年三月
    七日更名）係陳素玲之妹妹，三人明知陳素玲已於八十八年五月二十六日晚上，
    在新竹市○○路二○○號住處，遭配偶鄭猷仁持刀刺殺死亡，（一）乙○○、甲○○○、丙○○竟共同基於詐欺、行使偽造私文書之概括犯意聯絡，先後由丙○○於八十八年六月二十九日、同年七月二十一日某時，分持陳素玲印章一枚及陳
    素玲生前於保證責任新竹市第三信用合作社東南分社（下簡稱新竹三信東南分社
    ）所存面額新台幣（下同）五十萬元之定期存款存單、面額二十萬元之存本取息
    儲蓄存款存單各一紙，至新竹三信東南分社辦理期滿領出，由丙○○在上開各該
    存單背面蓋用「陳素玲」印章各一次，而偽造陳素玲領款之私文書，再交予新竹
    三信東南分社之行員，表示欲領款之意思而行使該偽造之私文書，並使東南分社
    之行員陷於錯誤，而如數交付其所冒領之上開陳素玲定期存款連同利息總計七十
    三萬三千七百八十八元之現金，足以生損害於陳素玲之繼承人即戊○○、丁○○
    、己○○之權益及新竹三信東南分社對存戶管理之正確性。（二）丙○○復承前
    之犯意，於八十八年九月十七日某時，持陳素玲之印章、新竹區中小企業銀行竹
    蓮分行（下簡稱新竹企銀竹蓮分行，目前已改制為新竹國際商業銀行）之存摺至
    上開銀行，蓋用「陳素玲」之印章及偽造「陳素玲」之署押於提款單上而偽造陳
    素玲提款單之私文書，再持交新竹企銀竹蓮分行行員，主張欲領款之意思而行使
    該偽造私文書，並使銀行行員陷於錯誤，而如數交付其所冒領之陳素玲存款二萬
    元，足以生損害於陳素玲之繼承人即戊○○、丁○○、己○○之權益及新竹企銀
    竹蓮分行對存戶管理之正確性。
二、案經戊○○、丁○○、己○○訴由暨台灣新竹地方法院檢察署檢察官自動檢舉偵
    查起訴。
    理  由
一、訊據被告乙○○、甲○○○、丙○○固坦承渠等於陳素玲死亡後，於如事實欄一
    （一）所述之時地，由被告丙○○持陳素玲之印章、定期存款存單，前往新竹三
    信東南分社辦理陳素玲定期存款期滿領出之手續，並由被告丙○○在存單背面蓋
    用「陳素玲」印章二次，以領得陳素玲之前開定期存款及利息等情不諱；被告丙○○另對於事實欄一（二）所述之時地，持陳素玲之印章、存摺，至新竹企銀竹
    蓮分行，蓋用「陳素玲」之印章及簽署「陳素玲」之署押於提款單上，並領得二
    萬元之事實，亦不否認，為均矢口否認有何上開行使偽造文書、詐欺之犯行，就
    事實欄一（一）部分，均辯稱：被告乙○○將平日所賺取之金錢交予被告甲○○○，甲○○○在交予陳素玲持往辦理定存，上開七十萬元是被告乙○○、甲○○○所有，只是藉陳素玲之名義定存，存單及印章本來就放在甲○○○處云云；被
    告丙○○就事實欄一（二）則另辯稱：陳素玲的印章、新竹企銀存摺放在我這邊
    已經五、六年了，因為陳素玲有跟我借票去繳保險費，支票是我爸爸的，一次繳
    三個月一萬六千多元，一年繳四次，票款就叫我從該戶頭去領取，但直到陳素玲
    死後我才去領錢，之前票期到了，就由我先墊款，等陳素玲有錢了，就會還我錢
    云云。經查：
（一）右揭事實，業據告訴人戊○○、丁○○、己○○等指訴綦詳，且有戶戶籍謄本
      一紙、新竹市第三信用合作社八十八年十一月十日（八八）新三何總字第三一
      ○一五四號函及八十八年十二月三十日（八八）新三合總字第三二○一九二號
      函各一紙、陳素玲之新竹市第三信用合作社印鑑卡、顧客基本資料登錄單、存
      本取息儲蓄存款存單、定期存款存單各一紙、新竹區中小企業銀行八十九年一
      月七日竹企銀竹蓮字第一四之一號函及陳素玲印鑑卡、存摺支存臨時對帳單列
      印表各一紙在卷足憑（見偵查卷第十二、十三、三三至三九頁），亦足證被告
      前開關於共同領取陳素玲定期存款及利息七十三萬三千七百八十八元及被告丙○○關於領取陳素玲活期儲蓄存款二萬元之自白，與事實相符。
（二）被告雖均以前揭情詞辯稱上開定期存款七十萬元係被告乙○○所有，惟查，被
      告乙○○於偵訊初始供稱：（右開七十萬元是陳素玲帳戶的錢，為何於陳素玲
      死亡後自行領取？）因七十萬元是我的錢，我只是借用她的名義，（該七十萬
      元的存款是你自己去辦理？）不是，是陳素玲辦好後將印鑑章及帳戶資料放在
      我這邊，（該七十萬元是如何存入？何時？）是我分二次，一次五十萬元，一
      次二十萬元交給我女兒陳素玲去存的，時間我忘了，（定存單、印鑑章是你在
      保管？是放在我家中，沒有特定人保管，是放在我太太化妝櫃的箱內：：本件
      陳素玲名下定期存款七十萬元，是我退休的錢，是我退休及每月薪水所存下的
      ，八十五年十月領退休金，是寄支票給我，我把支票存入第五信用合作社，再
      領出存入第三信用合作社東南分社定存（見偵查卷第二五、三十、四五、四九
      頁）等語；嗣於本院調查、審理時則供稱：我賺的錢都交給王彩娥，王彩娥集
      到一筆錢就交給陳素玲去存，（被告甲○○○說定存得錢是他拿給你女兒去定
      存的，被告乙○○你知道這件事嗎？）錢領回後我就交給我太太處理，其他的
      我不清楚，直到大女兒（陳素玲）死後，我才知道我太太把我交給他的錢交給
      陳素玲去存等語；被告甲○○○於偵訊時供稱：錢是我先生退休後他交給我，
      八十五年或八十六年退休，當時退休領勞保六十幾萬元（見偵查卷第四五頁）
      ，嗣於本院則改稱：（五十萬元是一次拿給她《陳素玲》嗎？）慢慢存，十幾
      萬十幾萬分幾次拿給她，存到五十萬後我女兒再拿去整筆定存，（二十萬那筆
      是一次給的嗎？）不是，我分好幾次給的，（你把錢交給你女兒去定存的事，
      被告乙○○知道嗎？）不知道，被告乙○○等我女兒死掉後才知道這件事等語
      （以上見本院見本院九十一年二月七日、四月十九日訊問筆錄、九十一年八月
      二十九日審理筆錄）。由上述可知，被告乙○○、甲○○○於偵訊時均供稱七
      十萬元係乙○○之退休金，且被告乙○○尚且稱其知道定存七十萬元的事，然
      於本院乙○○旋又改稱不知定存七十萬元一事，是陳素玲死後才知道，甲○○○則改稱錢是分次一筆一筆拿給陳素玲存到五十萬元再去定存，二人供詞顯然
      前後不一致。
（三）查陳素玲係於八十六年九月二十七日至新竹三信東南分社開設定期儲蓄存款帳
      戶，初存四十八萬元，存期一年，八十七年九月二十七日到期後，增加存款二
      萬元共五十萬元，續存九個月，另於八十七年三月二十一日存入二十萬元，存
      期三個月，八十七年六月二十一日續存十三個月等情，有上開新竹三信八十八
      年十一月十日（八八）新三合總字第三一○一五四號函一件在卷足參；而陳素
      玲生前自六十七年二月二十日起至八十八年五月二十七日止，均係任職於華淵
      電機工業股份有限公司，死亡當時月薪總額為二萬七千九百五十元乙情，亦有
      離職證明書一件在卷可稽，可見陳素玲一直有固定之收入，而在陳素玲八十六
      年九月二十七日至新竹三信東南分社初存四十八萬元定存當時，陳素玲亦已經
      工作近二十年，依常情判斷，工作二十年累積四十八萬元之儲蓄，並非不可能
      。反觀被告乙○○、甲○○○雖辯稱七十萬元是被告乙○○所有，然查被告乙○○於八十五年、八十六年之所得收入分別為二十八萬七千四百二十六元、三
      十萬元，有卷附之所得稅結算申報書二件足憑，而陳素玲是於八十六年九月二
      十七日至新竹三信東南分社定存四十八萬元，若以上述被告乙○○於八十五年
      、八十六年之收入來看，乙○○於八十六年九月二十七日當時是否有能力拿四
      十八萬元予陳素玲定存，實值懷疑，再參酌被告乙○○前開反覆之供述，顯然
      乙○○後來係為呼應被告甲○○○於本院之供詞，才於本院更異其前於偵訊時
      所為七十萬元是退休金，知道錢由陳素玲拿去定存之供詞甚明，故被告前揭所
      辯為卸責之詞，不足採信。
（四）次查，被告丙○○於偵訊時供稱：新竹商銀的存摺、印鑑章在死者生前就交給
      我，目的是要繳保險的錢，因死者生前投保國泰人壽保險，保險費是我先開票
      代墊，用乙○○新竹市第五信用合作社之支票，死者事先把新竹商銀存摺、印
      鑑章交給我，待票期到期時，由我去領出支付我票款，：：三個月繳一次，每
      次一萬六千元或一萬八千元，我一直幫她代墊，有時素玲拿現金給我或我用該
      新竹商銀存摺、印章去領，：：陳素玲在八十八年五月間將存摺及印鑑章叫我
      每三個月一次去領保險費等語（見偵查卷第二九頁背面、第四九頁背面）；嗣
      於本院調查、審理時則改稱：（你姊姊在新竹商銀的存摺一直放在你那裡？）
      是的，印章、存摺一直都放在我這裡，但我不曾去領過戶頭內的錢，（新竹國
      際商銀存摺及印章你姊姊何時放在你那裡？）從他買保險開始就放在我這裡了
      ，約放在我這裡五、六年了等語（見本院九十一年二月七日、四月十九日訊問
      筆錄），並提出新竹市第五信用合作社支票存根八紙，資為佐證。查被告丙○○於偵訊時即供稱：（開服裝店有開立支票帳戶使用？）有，但最近四、五年
      沒有用了等語（見偵查卷第四六頁），可見被告丙○○並未以個人名義使用支
      票，但據伊上開所稱，卻是伊已用支票幫陳素玲繳保險費已經達五、六年之久
      ，而查，被告乙○○係於八十六年一月七日始在新竹市第五信用合作社開設支
      票存款帳戶，有交易明細一件在卷足案，換言之，若果如被告丙○○所辯，係
      以支票幫陳素玲繳納保險費，亦是八十六年一月七日被告乙○○開設支票帳戶
      之後的事，此觀被告丙○○所提出之上開支票存根所載，發票日均在八十六年
      一月以後即知，而在此之前，被告丙○○個人既無使用支票，怎可能以開票方
      式幫陳素玲代繳保險費，且若陳素玲真有將存摺及印章交予被告丙○○達五、
      六年之久，且用以支付保險費，則被告丙○○豈有可能從不去提領，而長期自
      己先為代墊之理，況且被告丙○○對於陳素玲是於何時交付存摺、印章乙情，
      先是稱八十八年五月間交付，後又改稱已交付五、六年，雖被告嗣又辯稱八十
      八年五月應是誤記，但若真有代繳保險費一事，對於此長期且每年需繳費四次
      之事情，被告丙○○應是記憶明確，怎有誤記之可能。故被告上開所辯，顯然
      不足採信。
（五）綜上所述，被告乙○○、甲○○○、丙○○三人明知陳素玲業已死亡，上開存
      款已為陳素玲之繼承人所繼承，竟仍予以領取，事證明確，被告等行使偽造私
      文書之犯行，均堪以認定，應依法論科。
二、核被告乙○○、甲○○○、丙○○所為，係犯刑法第二百十六條、第二百十條之
    行使偽造私文書罪，及第三百三十九條第一項之詐欺取財罪。被告三人間就事實
    欄一（一）所示犯行，互有犯意連絡及行為分擔，均為共同正犯，且其等先後行
    使偽造私文書、詐欺取財之犯行，時間緊接，罪名及犯罪構成要件均屬相同，顯
    係基於概括犯意反覆為之，為連續犯，依刑法第五十六條之規定，應以一罪論並
    加重其刑。被告所犯前開行使偽造私文書、詐欺取財二罪間，有方法結果之牽連
    關係，應從一重以行使偽造私文書罪論處。被告等盜用陳素玲印章及偽造「陳素
    玲」之署押，為偽造該私文書之部分行為，不另論罪。又其等偽造私文書後復持
    以行使，偽造私文書之低度行為，應為行使偽造私文書之高度行為所吸收，亦不
    另論罪。爰審酌被告乙○○、甲○○○、丙○○分為陳素玲之父、母、妹妹，其
    等頓逢至親為人所弒，內心之痛楚不言可喻，因而一時失慮致罹本件刑章，犯罪
    後雖仍執詞辯解等一切情狀，各量處如主文所示之刑，以示懲儆。又被告行為後
    刑法第四十一條已於九十年一月十二日修正公布生效，將原定須犯最重本刑為三
    年以下有期徒刑以下之刑之罪，而受六月以下有期徒刑或拘役之宣告，始得易科
    罰金之規定，修正為犯最重本刑為五年以下有期徒刑以下之刑之罪，而受六月以
    下有期徒刑或拘役之宣告者，均得易科罰金，被告所犯行使偽造私文書罪，為最
    重本刑五年以下有期徒刑之罪，被告犯罪時間在修正前，所受之宣告刑為有期徒
    刑六月，依修正後之現行規定，已合於易科罰金之情形，相比較之下，自以適用
    修正後之規定有利於被告，爰併依法諭知易科罰金折算標準。又被告等三人前未
    曾受有期徒刑以上刑之宣告，有臺灣高等法院被告全國前案紀錄表三份可稽，因
    不諳法律，一時失慮，偶罹刑典，經此刑之宣告後，應知警惕而無再犯之虞，本
    院因認暫不執行其等之刑為當，各均予以宣告緩刑三年，用啟自新。
三、偽造之新竹區中小企業銀行竹蓮分行民國八十八年九月十七日提款單上「陳素玲
    」署押一枚，應依刑法第二百十九條之規定宣告沒收。
據上論斷，應依刑事訴訟法第二百九十九條第一項前段，刑法第二條第一項前段、第
二十八條、第五十六條、第二百十六條、第二百十條、第三百三十九條第一項、第五
十五條、第七十四條第一款、第二百十九條、第四十一條第一項前段，罰金罰鍰提高
標準條例第一條前段、第二條，判決如主文。本案經檢察官林佳穎到庭執行職務。
中      華      民      國    九十一    年    九      月    十六        日
                                      臺灣新竹地方法院刑事第二庭
                                          法  官   魏  瑞  紅
右正本證明與原本無異。
如不服本判決，應於判決送達後十日內向本院提出上訴狀( 應附繕本 )，上訴於
臺灣高等法院。
                                          書記官   陳  凰  榆
中      華      民      國    九十一    年    九      月    十六        日
附錄本案論罪科刑法條全文：
刑法第二百十條
  偽造、變造私文書，足以生損害於公眾或他人者，處五年以下有期徒刑。
刑法第二百十六條
  行使第二百十條至第二百十五條之文書者，依偽造、變造文書或登載不實事項或使
  登載不實事項之規定處斷。
刑法第三百三十九條
 (普通詐欺罪)
意圖為自己或第三人不法之所有，以詐術使人將本人或第三人之物交付者
，處五年以下有期徒刑、拘役或科或併科一千元以下罰金。
以前項方法得財產上不法之利益或使第三人得之者，亦同。
前二項之未遂犯罰之。
